臺灣高雄地方法院民事判決　　　　　 110年度雄簡字第1535號
原　　　告　台新國際商業銀行股份有限公司

法定代理人　尚瑞強　
訴訟代理人　楊紋卉　
　　　　　　陳倩如　


被　　　告　王樹正　
　　　　　　謝素蘭　
兼　上一人
訴訟代理人　王樹平　
上列當事人間請求撤銷遺產分割登記事件，本院於民國110 年
12月21日言詞辯論終結，判決如下：
    主  文
原告之訴駁回。
訴訟費用由原告負擔。
    事  實
一、原告主張：被告王樹正積欠原告信用卡消費款新臺幣（下同
    ）420,910 元本金及利息未為清償，迭經原告催討，皆未獲
    償，足見其已陷於無資力。又如附表編號1 、2 所示不動產
    （下稱系爭房地）原均為被告王樹正之父王成珠所有，詎王
    成珠於民國107 年8 月16日死亡後，被告王樹正為脫免如附
    表所示之遺產（下稱系爭遺產）遭原告追索，竟於107 年9
    月14日與王成珠之其餘繼承人即被告謝素蘭、王樹平達成遺
    產分割協議，將系爭不動產全部分歸被告王樹平取得，並於
    107 年9 月18日辦畢分割繼承登記，前開行為等同被告王樹
    正將其繼承之財產權利，無償移轉予被告王樹平，顯已害及
    原告對被告王樹正之債權。原告為保全債權，自得請求撤銷
    被告間所為系爭遺產分割協議之債權行為及所有權移轉之物
    權行為，並請求被告王樹正塗銷系爭不動產於107 年9 月18
    日所為之分割繼承登記。爰依民法第244 條第1 、4 項規定
    ，提起本件訴訟等語，並聲明：（一）被告就被繼承人王樹
    正所遺系爭遺產，於107 年9 月14日所為之遺產分割協議債
    權行為及107 年9 月18日就系爭房地之所有權移轉之物權行
    為，應予撤銷。（二）被告王樹平應塗銷107 年9 月18日就
    系爭房地之分割繼承登記。
二、被告則以：被告王樹正於91年間因投資失利而負債累累，被
    告謝素蘭於94年間變賣名下房產共得180 萬元代被告王樹正
    清償債務、被告王樹平則以保單解約、借款共10多萬元之方
    式幫忙被告王樹正清償債務。又王成珠生前均由被告王樹平
    照顧及扶養，負擔就醫等費用，並由王樹正支付王成珠之喪
    葬費用，而被告謝素蘭亦由被告王樹平單獨扶養照護，故於
    系爭遺產分割時，始協議由被告王樹平取得系爭不動產、被
    告謝素蘭取得其餘遺產，故上開遺產分割協議係考量被告謝
    素蘭、王樹平代償被告王樹正之債務，並參以被告王樹平之
    扶養貢獻作為對價，自難認屬於無償行為。其次，被告王樹
    正向原告借款時，原告所評估者應僅被告王樹正本身之資力
    ，而不及於被告王樹正將來是否繼承遺產，且遺產分割協議
    行為乃以人格法益為基礎，非原告得請求撤銷之標的，並因
    遺產分割協議為多數繼承人之共同行為，非單一債務人之無
    償行為，亦非民法第244 條所定得撤銷之行為等語，資為抗
    辯，並聲明：原告之訴駁回。
三、經查，被告王樹正積欠原告信用卡消費款420,910 元本息未
    清償，而王成珠於107 年8 月16日死亡後，被告即王成珠之
    繼承人於107 年9 月14日達成遺產分割協議，將系爭房地全
    部分歸被告王樹平取得，並於107 年9 月18日就系爭房地辦
    畢分割繼承登記等情，有信用卡申辦資料、信用卡消費款交
    易資料、本院110 年度司促字第8779號支付命令暨確定證明
    書、系爭房地土地及建物謄本暨異動索引、高雄市政府地政
    局三民地政事務所110 年4 月26日高市地民價字第11070313
    300 號函暨系爭遺產分割登記資料、財政部高雄國稅局三民
    分局110 年4 月26日財高國稅三營字第1101038060號函暨遺
    產稅核定通知書及免稅證明書等在卷可稽（見本院卷第15、
    16、19至20、57至109 、119 至123 、127 至129 頁），且
    為兩造所不爭執，堪信為真實。
四、本院之判斷：
    原告另主張系爭房地分割協議及所有權移轉登記行為，為詐
    害原告債權之行為，應予撤銷等節，則為被告所否認，並以
    前詞置辯，是本院應審酌者厥為：（一）被告就系爭遺產之
    分割協議及系爭房地所有權移轉登記行為，是否為無償行為
    ？（二）原告請求撤銷系爭遺產之分割行為及所有權移轉登
    記行為，並請求被告王樹平塗銷系爭房地之分割繼承登記，
    有無理由？茲分述如下：
    （一）被告就系爭遺產之分割協議及所有權移轉登記行為，
          非無償行為
    1.按債務人所為之無償行為，有害及債權者，債權人得聲請
      法院撤銷之；債權人依第1 項之規定聲請法院撤銷時，得
      並聲請命受益人或轉得人回復原狀，但轉得人於轉得時不
      知有撤銷原因者，不在此限，民法第244 條第1 項、第4
      項定有明文。又民法第244 條第1 、2 項所稱之無償或有
      償行為，係以債務人與第三人間之行為有無互為對價關係
      之給付為其區別標準；倘債務人將其不動產廉價讓與第三
      人，或以其價值對於受讓者清償債務，其他債權人亦僅於
      有同法條第2 項情形時，始得以訴請求撤銷，尚不能認其
      行為為無償，而逕指債務人之換價為同條第1 項之詐害行
      為，俾以保全法定撤銷權之行使，兼資防免妨害交易之安
      全；亦即民法第244 條規定撤銷權之規範意旨，係依債務
      人與第三人間法律行為是否互有對價，區別其行使之要件
      ，俾使受益人及債權人之利益，均得受保護（最高法院10
      1 年度台上字第498 號、108 年度台上字第2330號判決意
      旨可參）。是以，原告得否訴請撤銷被告就系爭遺產之分
      割協議，及系爭房地之所有權移轉行為並塗銷分割繼承登
      記，應以被告等人間有無互為對價關係之給付，是否害及
      債權人之債權為斷。再衡諸一般社會常情，繼承人於分割
      遺產時，往往係考量被繼承人生前意願、繼承人對被繼承
      人之貢獻（如有無扶養之事實、生前的照顧等）、家族成
      員間的情感與恩情（如協議由仍在世之父母親一方取得全
      數遺產，作為該仍在世父母親之照護或費用支出）、被繼
      承人生前已分配予各繼承人之財產（如贈與之歸扣）、是
      否承擔祭祀義務等諸多因素，而為遺產分割之協議，故上
      開各種因素應可認為屬於遺產分割協議之對價。
    2.經查，系爭房地經被告即王成珠之繼承人協議分割，由被
      告王樹平所單獨取得，有系爭房地遺產分割協議書暨登記
      資料在卷可稽（見本院卷第59至67頁）。而被告抗辯訂立
      系爭遺產分割協議時，係考量被告王樹平負責扶養照顧父
      母親，並支付王成珠之喪葬費用，始協議由被告王樹平單
      獨取得系爭房地，被告所為系爭遺產分割協議及系爭房地
      所有權移轉行為並非無償行為，而屬有償行為等語，業據
      被告陳明在卷，並有上開經被告蓋章、簽署之系爭房地分
      割協議書附卷可佐（見本院卷第67頁），參以系爭遺產中
      ，系爭房地之經濟價值顯高於其餘遺產，有系爭遺產遺產
      稅核定通知書及免稅證明書附卷足憑（見本院卷第122 至
      123 頁），而本件並非僅被告王樹正一人未繼承系爭房地
      ，被告謝素蘭亦未繼承系爭房地，而除王樹正以外之其餘
      繼承人均非原告之債務人，如其等為系爭分割協議，係有
      意損害原告債權，被告謝素蘭應無亦一併放棄繼承系爭房
      地之理。次查，被告王樹正自98年間迄109 年間顯無資力
      ，並於110 年間聲請債務清理等情，有被告王樹正之98年
      迄109 年之財產歸戶清冊、被告王樹正債務清理之債權人
      清冊、本院110 年10月18日雄院和110 消債更保字第228
      號函存卷可查（見本院卷第263 至267 、333 至345 頁）
      ，足徵被告辯稱被告王樹正並無資力負擔王成珠及被告謝
      素蘭之扶養費用等語，並非虛妄。另參被告王樹平及王成
      珠、被告謝素蘭之戶籍地址均同設於高雄市○○區○○路
      00巷00號2 樓，被告王樹正則設籍於高雄市○○區○○○
      路000 號11樓之4 ，有王成珠之除戶謄本及被告之戶籍謄
      本附卷可查（見本院卷第69至73頁），被告王樹平並提出
      王成珠之就醫繳費清單及喪葬費用收據及明細表（見本院
      卷第269 至279 、383 、385 頁），是被告抗辯係由被告
      王樹平負責照顧、扶養王成珠及被告謝素蘭生活等情，應
      值採信。從而，被告辯稱系爭房地協議由被告王樹平單獨
      取得，係考量王樹平對王成珠、被告謝素蘭之照護等語，
      要屬可採。是以，系爭遺產之分割協議既係考量被告王樹
      平對王成珠、被告謝素蘭之扶養、照護等因素作成，揆諸
      前開說明，被告王樹平取得系爭房地即係基於對王成珠之
      貢獻，而由各該繼承人即被告同意作為遺產分割協議之對
      價，從而，系爭房地遺產分割協議及所有權轉登記行為自
      非屬無償行為甚明。
    3.次按，參諸民法第244 條所定撤銷權之立法目的，乃在保
      全債務人原有之債權清償力，非在使債務人增加其清償力
      ，故債權人自應以債務人個人之財產為其信賴之基礎，其
      對債務人之被繼承人之期待，難認有保護之必要。被告王
      樹正係於93年6 月4 日即向原告申請辦理信用卡使用，並
      進而產生相關債務，有被告王樹正之信用卡申請書影本、
      本院110 年度司促字第8779號支付命令可參（見本院卷第
      15、245 至246 頁），而被繼承人王成珠則於107 年8 月
      16日死亡，足認原告與被告王樹正成立信用卡契約時，所
      評估者為王樹正自身資力，並未就將來未必獲致之財產予
      以衡估，是依前揭說明，王樹正就王成珠遺產之繼承權利
      ，應非民法第244 條擬為保護之債務人清償力範圍內，附
      此敘明。
    （二）系爭房地分割協議及所有權移轉登記行為既非無償行
          為，則原告依民法第244 條第1 、4 項規定，請求撤
          銷被告就系爭遺產之遺產分割協議債權行為及系爭房
          地所有權移轉之物權行為，且被告王樹平應塗銷系爭
          房地之分割繼承登記，即無理由。
五、綜上所述，原告請求撤銷被告就被繼承人王成珠所遺系爭遺
    產，於107 年9 月14日所為之遺產分割協議債權行為及107
    年9 月18日就系爭房地之所有權移轉之物權行為；並請求被
    告王樹平應塗銷107 年9 月18日就系爭房地之分割繼承登記
    ，為無理由，應予駁回。
六、本件事證已臻明確，兩造其餘攻擊防禦方法及所提之證據，
    核與判決結果不生影響，爰不逐一論述，併此敘明。
七、訴訟費用負擔之依據：民事訴訟法第78條。
中    華    民    國   111     年    1     月    6    日
                  高雄簡易庭  法  官  陳安信
以上正本係照原本作成。
如對本判決上訴，須於判決送達後20日內向本院提出上訴狀。如
委任律師提起上訴者，應一併繳納上訴審裁判費。
中    華    民    國   111     年    1     月    6    日
                              書記官  蔡妮君
 附表：
┌───┬────┬─────────────────┬─────────┐
│      │        │                                  │                  │
│ 編號 │ 種類   │ 財產所在或名稱                   │ 財產數量         │
├───┼────┼─────────────────┼─────────┤
│  1   │土地    │ 高雄市○○區○○段○○段000 地號 │權利範圍：1/10    │
│      │        │                                  │                  │
├───┼────┼─────────────────┼─────────┤
│  2   │建物    │ 高雄市○○區○○段○○段000 ○號 │權利範圍：1/1     │
├───┼────┼─────────────────┼─────────┤
│  3   │存款    │ 陽信商業銀行                     │新臺幣22,723元    │
├───┼────┼─────────────────┼─────────┤
│  4   │存款    │ 郵局                             │新臺幣81,330元    │
├───┼────┼─────────────────┼─────────┤
│  5   │投資    │ 建台水泥股份有限公司（下市）     │股份2 股          │
├───┼────┼─────────────────┼─────────┤
│  6   │投資    │ 日月光半導體股份有限公司         │股份1546 股       │
│      │        │                                  │                  │
└───┴────┴─────────────────┴─────────┘